【裁判字號】    91,交訴,135
【裁判日期】    920819
【裁判案由】    過失致死
【裁判全文】
台灣新竹地方法院刑事判決                        九十一年度交訴字第一三五號
    公  訴  人  臺灣新竹地方法院檢察署檢察官
    被      告  甲○○
    選任辯護人  王志陽律師
右列被告等因過失傷害案件，經檢察官提起公訴（九十一年度偵字第四二九八、四九
四七號），本院判決如左：
    主      文
甲○○因過失致人於死，處有期徒刑陸月，如易科罰金，以佰元折算壹日。
    事      實
一、甲○○於民國九十一年七月十四日七時許，駕駛車牌號碼Ｖ六－六九六０號之自
    小客車，自桃園縣龍潭鄉沿台三線（即中豐公路）往新竹縣橫山鄉，由北往南方
    向行駛，嗣於同日七時五十八分許，途經新竹縣關西鎮○○○○○段與中豐路（
    原名錦山路）交岔口時，本應注意車前狀況，並隨時採取必要之安全措施，而依
    當時天候晴、日間自然光線、路面為乾燥、無缺陷亦無障礙物之柏油路面，視距
    良好等情狀，並無不能注意之情事，其竟能注意，而疏未注意及此，貿然行駛，
    適有余振隆騎乘車號ＭＪ三－二八０號之重型機車，沿對向車道台三線由南往北
    方向行駛至上開交岔路口，亦應注意轉彎車須讓直行車先行，而依當時客觀情狀
    ，亦無不能注意情事，竟亦疏於注意，貿然左轉直行，甲○○發現後已閃避不及
    ，撞擊余振隆所騎乘之上開機車前導流板右下側，余振隆瞬間彈起而撞擊甲○○
    所駕上開自小客車右前擋風玻璃後倒地，受有右大腿骨粉碎性骨折、頭部鈍力傷
    併顱內出血（右側硬腦膜下出血），經送醫後仍延至翌日七時三十分許不治死亡
    。甲○○於肇事後，犯罪未被發覺前，立即報警並通知救護車將余振隆送醫，嗣
    並向到場處理本件交通事故之員警自首犯行，接受裁判。
二、案經余振隆之子乙○○告訴暨新竹市警察局第三分局報告臺灣新竹地方法院檢察
    署檢察官相驗後偵查起訴。
    理      由
一、訊據被告甲○○對於右揭時、地，駕駛上開自小客車因未注意車前狀況與被害人
    余振隆所騎乘之機車發生碰撞，並導致被害人送醫後不治死亡之事實，惟辯稱：
    其當時係行駛在外側車道，而內側車道因有一輛廂型車停在前開路口等待左轉，
    擋住其視線，其見前方沒有車，故向前直行欲通過路口，被害人竟突然騎乘機車
    自左方衝出來撞擊其所駕之自小客車，被害人就本件車禍之發生亦有過失等語。
    至選任辯護人則辯以：系爭路口為雙向四車道（即同向二車道）道路，劃有行車
    分向線及快、慢車道分隔線，時速限制為六十公里，因系爭肇事路段內側快車道
    上有禁行機車之標誌，故被害人駕駛前開重機車行經肇事地點，並無法依道路交
    通安全規則第一百零二條之規定，於行經交岔路口中心處或距交岔路口三十公尺
    前換入最內側車道左轉，而事故地點亦無機車專用號誌或機車左轉待轉區之設置
    ，故被害人騎乘機車自應依二段方式進行左轉，始符合道路交通安全規則之規定
    ，惟本件被害人駕車行經該地竟未依二段方式左轉，貿然逕行左轉，侵入對向被
    告所行駛之車道，被害人自有重大違規行為，亦為本件車禍事故之肇事原因。再
    依肇事後之現場狀況，肇事後之二車位置係在被告所駕駛自小客車之車道內，肇
    事後自小客車前保險桿凹損，前擋風玻璃破裂，車頭朝南靜止在北向南外側車道
    交岔路口內，而被害人所騎乘機車之前導流板右側，腳踏板右側受損，車頭朝西
    左倒在自小客車前方，二車均無煞車痕跡，但自小客車（車長四．二公尺）左側
    路面留有機車刮地痕五．二公尺，是本件二車撞擊位置應係在被告所駕駛自小客
    車車尾到達肇事路口中心線處，準此，本件肇事前，被告所駕駛之自小客車既已
    進入交岔路口，則左轉彎之被害人騎乘機車自應讓直行車之被告先行，詎被害人
    未讓直行車之被告先行而肇事，自為本件車禍之肇事原因，至鑑定結果雖均認被
    告亦有未注意車前狀況之疏失，惟被告與被害人並非行駛在同一方向，自無違反
    道路交通安全規則第九十四條第一項規定之適用，又關於本件交通事故，既肇因
    於被害人騎乘機車行經肇事地點，未依道路交通安全規則之規定，冒然逕行左轉
    ，而被告駕駛自小客車乃依號誌規定於綠燈後直行，並正常行駛於其車道內，被
    告實無法預見竟有機車逕自對向車道直接穿越交岔路口衝入來車道，自無從即時
    反應，否則，被告豈有可能竟完全未踩煞車或採取任何其他緊急措施之可能，執
    是，似無從苛責被告應有注意義務，縱認被告對之有注意義務，惟在此情形下，
    亦無充足之時間可採取適當之措施，以避免發生此交通事故之結果，於此，亦有
    信賴原則之適用，是前開鑑定意見認定被告就本件車禍亦有未注意車前狀況之肇
    事次因，顯悖於經驗法則而不足採云云。
二、經查：
(一)被害人因本件車禍受有頭部鈍力傷並顱內出血（右側硬腦膜下出血），右大腿骨
    粉碎性骨折等傷害，經送醫後仍不治死亡之事實，此有敏盛綜合醫院龍潭分院診
    斷證明書一件在卷可稽（見相驗卷第二十頁、第二十一頁），並據臺灣新竹地方
    法院檢察署檢察官督同法醫相驗明確，製有勘驗筆錄、相驗屍體證明書、相驗照
    片及驗斷書等件（見相驗卷第十六頁、第十九頁、第二十三頁至第二十九頁）在
    卷可憑。
(二)再查，系爭肇事地點為新竹縣關西鎮○○○○○段與中豐路（原名錦山路）交岔
    口時，台三線為省道，系爭路段為有中央分隔島之雙向四車道，時速限制為六十
    公里，事故當日行車管制號誌正常運作，而肇事當時之天候晴，日間自然光線，
    路面狀況為乾燥、無缺陷亦無障礙物之柏油路面，視距良好，肇事後，被害人所
    騎乘之機車左側倒地，倒在被告所駕自小客車車頭前方，二車均停在被告所行駛
    車道上，在台三線東光段與中豐路交岔路口，現場留有五．二公尺之機車刮地痕
    等情，有道路交通事故調查報告表及現場照片等件在卷可稽（見相驗卷第九頁、
    第十一頁至第十五頁及本院卷），而觀之肇事後之現場照片，被告自小客車之受
    損情形為車頭前所懸掛之車牌上方前保險桿處有一撞擊點，而前車牌右側保險桿
    下方有凹損之痕跡，另副駕駛座前方之擋風玻璃破裂，右側照後鏡斷裂，而被害
    人所騎乘之機車之受損情形則為車頭前導流板右下側破裂，右前側腳踏板處受損
    ，左側車身磨損，參以，被告於偵訊中所供述撞擊時之狀況為：其駕駛座左前方
    碰到被害人之機車，被害人飛起來碰到其自小客車之右前方擋風玻璃，再自右側
    後照鏡滑下來等語（見相驗卷第十七頁反面），準據上述，堪認二車撞擊之情形
    應為：被害人騎乘機車自被告所駕自小客車之左前方駛來，被害人機車之前導流
    板右下側與被告所駕自小客車車頭前車牌上方之保險桿處發生碰撞，又因撞擊時
    機車尚有速度及動能，機車前輪向前擠壓，而被告自小客車亦尚有速度向前推擠
    前進，故而造成被告自小客車車頭保險桿下方凹損，並隱約可見黑色輪痕（相驗
    卷第十三頁下方及第十五頁上方照片參見），而被害人騎乘機車前導流板右下側
    及右前側腳踏板處因而破裂毀損，另被害人遭撞擊後瞬間彈起撞向甲○○所駕上
    開自小客車右前擋風玻璃，再自前開自小客車右側滾落地面，並因而將被告自小
    客車之右後照鏡壓斷，再被害人所騎乘之機車因撞擊後，車身向左傾斜倒地，受
    到被告自小客車尚有速度及動能影響向前推進，致現場遺留有被害人機車腳支架
    與地面磨擦之刮地痕，是前開機車左側車身之磨損情形，則應係機車倒地後刮地
    磨損所致，尚非二車碰撞之故。是以，綜合肇事後現場跡證及二車受損之情形以
    觀，堪認本件轉彎車之被害人尚未開始轉彎，而是時直行車之被告已進入交岔路
    口，故而雙方於交岔路口發生碰撞。因倘被害人已開始左轉彎，則其所騎乘之機
    車車身勢必與被告所駕之自小客車呈垂直狀態，則被害人所騎乘之機車應係正右
    側處受損，絕非右前車頭之前導流板位置受損，且倘被害人已開始左轉彎而遭被
    告自正右側攔腰撞及，則被害人受到二車撞擊力之影響，勢必往機車之左側（前
    方）位置彈出，自不可能往右側（後方）彈起而撞擊被告所駕自小客車之擋風玻
    璃處，故本件依被告與被害人車損之情形及雙方撞擊點之位置加以判斷，轉彎車
    之被害人於車禍當時尚未開始轉彎，而直行車之被告已進入交岔路口之情，堪以
    認定，依此，轉彎車之被害人當應讓直行車之被告先行。則被告辯稱本件被害人
    就車禍之發生亦有過失等語，應可採信。至公訴人認本件係被告駕車攔腰撞擊被
    害人所騎乘之機車，顯與肇事後之現場跡證未符，尚難遽採，附此敘明。
(三)至被告雖辯稱事故當時，其左側內側車道有一輛廂型車停在前開路口等待左轉，
    故擋住其視線云云。惟查，被告前開所辯，並無任何證據可資佐證，而本院亦查
    無任何證據足以證明車禍是時，確實有一輛廂型車行駛在被告自小客車之左側內
    側車道位置等待左轉，擋住被告行車之視線，則被告前開所辯無從遽採。況倘當
    時真有一輛廂型車停在與被告同向之內側車道等待左轉，則行駛於外側車道之被
    告通過前開交岔路口，當更應格外小心謹慎，注意車前狀況及交岔路口之車輛動
    態，俾能隨時採取必要之安全措施，以避免發生交通事故，是被告此部分所辯，
    顯係諉責之詞，無足採信。準此，依肇事後之現場跡證顯示，既無從認定車禍當
    時，有一輛廂型車停在與被告同向之內側車道等待左轉，擋住被告直行車及被害
    人左轉彎車之視線之情，已如前述，佐以肇事現場路況筆直寬敞，而肇事當時之
    天候晴，肇事時間為上午七時五十八分許，日間自然光線，光線充足，肇事路面
    狀況為乾燥、無缺陷亦無障礙物之柏油路面、視距良好，視野並無任何障礙等客
    觀情狀，堪認被告及被害人駕車行經系爭交岔路口，均可清楚窺見對向車道之動
    態，惟據被告於偵訊中供述：「．．．．沒有看到死者騎摩托車要左轉，等我看
    到死者時，已經碰到死者騎的機車，我的駕駛座左前方碰到死者之機車，死者人
    飛起來碰到我右前方擋風玻璃，從右邊後照鏡滑下來。」等語（見相驗卷第十七
    頁反面）、「我走台三線，由北往南，由龍潭要往橫山方向，死者由南往北，也
    走台三線，到了台三線東光段十字路口要左轉往關西市區方向，在十字路口被一
    台藍色廂型車擋住，所以，我沒看到死者要左轉。」（見四二九八號偵查卷第七
    頁）；於本院調查供稱：被害人從廂型車前方衝出來，我看到被害人時已經來不
    及煞車等語（見本院九十一年十月三十一日訊問筆錄），依此，堪認被告駕車通
    過系爭交岔路口時，確實未注意車前狀況，以致未能及早發現對向車道之被害人
    騎乘機車正左轉彎自其自小自車之左前方直行而來，以致於碰撞前未能及時採取
    煞車或避讓措施，以致肇事，是被告自有未注意車前狀況之疏失甚明，則選任辯
    護人辯稱被告並無未注意車前狀況之疏失云云，尚非足採。而本件被害人騎乘機
    車欲左轉彎時，依肇事當時之客觀情狀，亦應可清楚查見對向車道之被告駕車直
    行而來，竟未注意轉彎車應讓直行車先行，貿然左轉，以致發生本件車禍，是被
    害人就本件交通事故亦有轉彎車未讓直行車先行之過失，至為明灼。
(四)至選任辯護人雖另辯稱：系爭路口為雙向四車道（即同向二車道）道路，劃有行
    車分向線及快、慢車道分隔線，因系爭肇事路段內側快車道上有禁行機車之標誌
    ，故被害人駕駛前開重型機車行經肇事地點，自應依二段方式左轉，不得逕行左
    轉云云。惟查，被告及被害人所行駛之台三線為雙向四車道（即同向二車道）等
    情，此有道路交通事故調查報告表及現場照片等件在卷可參，且為被告及告訴人
    所不爭執，自堪認屬實。是此部分所應審究者厥為被害人騎乘機車行經系爭路口
    是否有二段方式進行左轉彎之義務。按機器腳踏車之車道及轉彎，應依標誌或標
    線之規定行駛，無標誌或標線，應依左列規定行駛：二、在已劃分快慢車道之道
    路，雙向道路得在最外側快車道及慢車道行駛；單行道道路得在慢車道及與慢車
    道相鄰之快車道行駛。三、同向三車道以上道路，均應以兩段方式進行左轉彎；
    單行道道路，行駛於右側車道或慢車道者，應以兩段方式進行左轉彎，行駛於左
    側車道或慢車道者，應以兩段方式進行右轉彎，道路交通安全規則第九十九條第
    一項第二款、第三款分別定有明文。揆諸前開二款之規定足悉，在已劃分快慢車
    道之道路，並未如同同向三車道以上道路，明文規定應以兩段方式進行左轉彎，
    則機器腳踏車行駛於已劃分快慢車道之道路，自應依標誌或標線之規定進行轉彎
    。又按道路交通安全規則第二條第一項第一款規定，該規則中所用汽車一詞定義
    ，包括機器腳踏車在內。而同規則第一百零二條第一項第五款規定：汽車行駛至
    交岔路口，其行進、轉彎，應依左列規定：五、四車道以上或同向二車道道路，
    欲右轉彎時，應距交岔路口三十公尺前換入外側車道或右轉車道，欲左轉彎時，
    應距交岔路口三十公尺前換入內側車道或左轉車道；其設有劃分島分快慢車道，
    在慢車道上行駛之車輛不得左轉。則依前開規定足悉，機器腳踏車倘行經同向二
    車道道路欲左轉彎時，自應於距交岔路口三十公尺前換入內側車道或左轉車道左
    轉。且查，本件被害人所行駛之台三線省道由南往北方向沿線之內側車道雖劃有
    禁行機車之標誌，惟台三線東光段接近中豐路之系爭交岔路口前三十公尺處前，
    內側車道並未劃有任何禁行機車之標誌，而係過了該路口後之內側車道始劃有禁
    行機車之標誌，且於接近該交岔路口前亦未設置有任何機車於系爭交岔路口左轉
    彎時，須進行兩段式左轉彎之標誌，復該交岔路口亦未設有任何機車左轉待轉區
    ，此有被告及告訴人所提之系爭路段之現況照片附於本院卷足參，足見被害人騎
    乘機車行經該交岔路口倘欲左轉彎時，僅於距交岔路口三十公尺前換入內側車道
    或左轉車道即可進行左轉彎，並無須進行兩段方式左轉彎。則選任辯護人前開所
    辯，要非足取。至告訴人雖另指述被告車速過快，超速行駛云云，惟查，肇事後
    現場所遺留之跡證均不足以證明被告有何超速行駛之違規情事，且參諸二車於碰
    撞後之受損程度尚非十分嚴重，此觀卷附之二車受損照片自明，執是，尚難遽認
    被告之車速過快，有超速行駛之情形，此外，本院亦查無任何證據足資證明被告
    有此部分之違規事由，實難徒憑告訴人之主觀臆測，率為不利於被告之認定，則
    告訴人此部分指訴尚屬無據。
(五)按汽車行駛時，駕駛人應注意車前狀況，並隨時採取必要之安全措施，道路交通
    安全規則第九十四條第三項定有明文。揆之前開規定之文義足悉，上開規定並未
    限縮係在同一車道行駛之汽車駕駛人，始有注意車前狀況，並隨時採取必要之安
    全措施之注意義務，則汽車駕駛人駕車上路，自均有注意車前狀況，並隨時採取
    必要之安全措施，以防免發生交通事故之注意義務，是選任辯護人辯稱：本件被
    告與被害人既非在同一車道行駛，自無道路交通安全規則第九十四條第三項規定
    之適用云云，顯非足取。又被告為領有駕駛執照之駕駛人，對於前開規定自應知
    之甚明，其駕車行駛自應注意上述道路交通安全之規定，且肇事當時之天候晴、
    日間自然光線、路面為乾燥、無缺陷亦無障礙物之柏油路面，且視距良好，視野
    並無障礙等情，有道路交通事故調查報告表及現場照片等件在卷可按，則被告駕
    車行經該處自可清楚窺見對向車道被害人所騎乘重機車之動向，竟疏未注意車前
    狀況，未能及早發現對向車道之被害人騎乘機車正左轉彎自左前方直行而來，以
    致於碰撞前未能及時採取煞車或避讓措施，以致肇事，是被告自有未注意車前狀
    況之疏失甚為明確，雖被害人騎乘機車，其欲左轉彎時未注意轉彎車應讓直行車
    先行，貿然左轉亦有過失之情，業如前述。惟汽車駕駛人對於防止危險發生之相
    關交通法令之規定，業已遵守並盡相當之注意義務，以防止危險發生，始可信賴
    他人亦能遵守交通規則並盡同等義務，若因此而發生交通事故，方得以信賴原則
    為由主張免除過失責任，故所謂信賴原則之適用，應以自身並未違規為前提；縱
    本身無違規情形，如於他人之違規事實已極為明顯，同時有充足之時間可以採取
    適當之措施以避免發生交通事故之結果時，即不得以信賴他方定能遵守交通規則
    ，以免除自己之責任（最高法院八十四年度台上字第五三六０號判例、八十三年
    度台上字第五四七０號、八十八年度台上字第六五四九號判決參照）。本件被告
    駕駛前開自小客車違反上開交通安全規則，以致發生交通事故，是以被害人就本
    件車禍之發生，雖與有過失，被告仍無法解免其過失責任。再本件事故經送請台
    灣省竹苗區車輛行車事故鑑定委員會及台灣省車輛行車事故覆議鑑定委員會及台
    灣省車輛行車事故覆議鑑定委會員鑑定亦均認定「一、余振隆駕駛重機車左轉彎
    車未讓對向直行車先行為肇事主因。二、甲○○駕駛自小客車未注意車前狀況為
    肇事次因。」等情，此有台灣省竹苗區車輛行車事故鑑定委員會九十一年十二月
    十六日竹鑑字第九一一三六八四號函後附鑑定意見書及台灣省車輛行車事故覆議
    鑑定委會員九十二年六月二十四日府覆議字第九二一０一三一號函各一份在卷可
    證，準此，被告就本件車禍之發生顯有過失之情，洵堪認定，是選任辯護人前開
    所辯：被告就本件車禍之發生並無未注意車前狀況之過失，且有信賴原則之適用
    云云，均委非足取。至台灣省竹苗區車輛行車事故鑑定委員會鑑定意見書中關於
    「伍、肇事分析：二、佐證資料：(四)第二行下方「．．．撞擊位置在北上車道之
    外側車道上」等語，惟綜觀前開鑑定意見書之整體內容足悉，此部分所載之「北
    上車道」應僅係「南下車道」之明顯筆誤，是此部分之筆誤並不影響本案整體之
    鑑定結論，併此敘明。
(六)綜上所述，被告對於本件事禍之發生，既有如上所述之過失，且被害人確因本件
    車禍導致死亡之結果，則被告之過失行為與被害人死亡結果間，顯有相當因果關
    係。本件事證已臻明確，被告之犯行洵堪認定，應予依法論科。
三、核被告所為，係犯刑法第二百七十六條第一項之過失致人於死罪。被告於肇事後
    在偵查機關尚不知孰為犯人時，立即向警方報案，接受偵訊並坦承肇事，而接受
    裁判等情，為證人即系爭事故之承辦員警丙○○到庭證述綦詳（見本院九十二年
    四月十五日訊問筆錄），並有警偵訊筆錄及上開道路交通事故調查報告表各一份
    在卷可佐，其所為係對於未發覺之罪自首而受裁判，應依刑法第六十二條前段之
    規定減輕其刑。爰審酌被告無前科紀錄，素行良好，此有臺灣高等法院被告全國
    前案紀錄表及臺灣新竹地方法院檢察署刑案資料查註紀錄表各一件在卷可參，其
    係偶發初犯，就本件車禍之發生雖有過失，惟被害人亦與有過失，且為本件車禍
    肇事之主因，再參以被告肇事後立即報警處理，並將被害人送醫之態度，及自車
    禍發生後以至其後之偵審程序，均一再表明有誠意要與被害人家屬和解，且願賠
    償被害人家屬共新台幣（下同）二百五十萬元（含汽車強制責任險保險金一百四
    十萬元），並已先給付十一萬一千元，此據被告供承在卷（見四二九八號偵查卷
    第七頁），並為告訴人所是認，有告訴人所提之收據及訃文在卷可按（見四一九
    八號偵查卷第十頁及第十一頁），復經本院與被告及告訴人均確認無訛，亦有本
    院公務電話紀錄在卷可稽，另關於汽車強制責任險保險金一百四十萬元部分，業
    據被害人家屬領訖，此據告訴人於本院供述明確（見本院九十二年四月十五日訊
    問筆錄筆錄），而此保險金之給付，日後仍須由被告負擔，亦將由保險公司對被
    告求償，故此部分之賠償，尚不得謂與被告完全無關，惟告訴人仍表示無法接受
    此和解條件，致和解事宜無法達成共識，暨被告犯後坦承犯行，態度良好等一切
    情狀，判處如主文所示之刑，並諭知易科罰金折算之標準，以示懲儆。
據上論斷，應依刑事訴訟法第二百九十九條第一項前段，刑法第二百七十六條第一項
前段、第六十二條前段、第四十一條第一項，罰金罰鍰提高標準條例第一條前段、第
二條，判決如主文。
本案經檢察官鍾曉亞到庭執行職務。
中      華      民      國    九十二    年      八      月     十九     日
                                    臺灣新竹地方法院交通法庭
                                        法  官  高  敏  俐
右正本證明與原本無異。
如不服本判決，應於判決送達後十日內向本院提出上訴狀（應附繕本），上訴於臺灣
高等法院。
                                        書記官  賴  寶  合
中      華      民      國    九十二    年      八      月     十九     日
附錄本案論罪科刑法條
中華民國刑法第二百七十六條
因過失致人於死者，處二年以下有期徒刑、拘役或二千元以下罰金。


司法院資訊處製作；財團法人民間司法改革基金會備份。
